【裁判字號】    99,訴,261
【裁判日期】    990923
【裁判案由】    分割共有物
【裁判全文】
臺灣雲林地方法院民事判決               99年度訴字第261號
原      告  丁○○
訴訟代理人  施登煌  律師
被      告  戊○
訴訟代理人  己○○
            吳啟勳  律師
被      告  甲○○
            乙○○
            丙○○
上三人共同
訴訟代理人  陳信村  律師
上列當事人間請求分割共有物事件，本院於民國99年9 月9 日言
詞辯論終結，判決如下：
    主      文
兩造共有坐落雲林縣水林鄉○○段一九九地號、地目道、面積二
七˙五五平方公尺土地，同地段二○○地號、地目水、面積一八
三˙五一平方公尺土地，同地段二○一地號、地目建、面積四五
九˙六一平方公尺土地，同地段二○二地號、地目田、面積二一
三九˙八三平方公尺土地，同地段二○三地號、地目田、面積五
三三˙一六平方公尺土地，同地段二○四地號、地目水、面積三
四˙四七平方公尺土地，及同地段二○五地號、地目道、面積一
二˙九三平方公尺土地，准予合併按附圖【即雲林縣北港地政事
務所九十九年八月九日北地測字第一八八四號收文，同年、月十
九日複丈之土地複丈成果圖(丁)案】所示方案分割，即：
一編號Ａ部分面積二九三˙二六平方公尺土地、編號Ｂ部分面積
  二三˙二八平方公尺土地，及編號Ｃ部分面積九˙一六平方公
  尺土地分歸被告甲○○取得。
二編號Ｄ部分面積二三九˙九○平方公尺土地、編號Ｅ部分面積
  一一˙一九平方公尺土地、編號Ｆ部分面積三˙七七平方公尺
  土地、編號Ｇ部分面積三一七˙七五平方公尺土地、編號Ｈ部
  分面積二九˙九九平方公尺土地，及編號Ｉ部分面積九˙六八
  平方公尺土地分歸被告乙○○取得。
三編號Ｊ部分面積三○五˙二三平方公尺土地、編號Ｋ部分面積
  二二˙五七平方公尺土地，及編號Ｌ部分面積五˙八六平方公
  尺土地分歸被告丙○○取得。
四編號Ｍ部分面積一一七四˙○○平方公尺土地、編號Ｎ部分面
  積七九˙五七平方公尺土地、編號Ｏ部分面積一一˙四八平方
  公尺土地，及編號Ｐ部分面積六˙六○平方公尺土地分歸原告
  丁○○取得。
五編號Ｑ部分面積三四二˙八五平方公尺土地、編號Ｒ部分面積
  四五三˙○一平方公尺土地、編號Ｓ部分面積五一˙三八平方
  公尺土地，及編號Ｔ部分面積○˙五三平方公尺土地分歸被告
  戊○取得。
前項分割結果，被告甲○○、丙○○應分別補償被告張世昌新台
幣貳萬肆仟壹佰肆拾玖元，及新台幣肆萬捌仟捌佰貳拾伍元。
被告戊○應分別給付原告新台幣肆拾陸萬捌仟捌佰柒拾壹元、被
告丙○○新台幣壹拾貳萬肆仟貳佰捌拾貳元、被告乙○○新台幣
貳拾肆萬捌仟伍佰陸拾貳元，及被告甲○○新台幣壹拾貳萬肆仟
貳佰捌拾貳元。
訴訟費用由兩造按原應有部分比例負擔。
    事實及理由
一、程序方面：
    按訴狀送達後，原告不得將原訴變更或追加他訴。但被告同
    意者、請求之基礎事實同一者，不在此限。被告於訴之變更
    或追加無異議，而為本案之言詞辯論者，視為同意變更或追
    加。民事訴訟法第255 條第1 項第1 款、第2 款及第2 項分
    別定有明文。而所謂請求之基礎事實同一，係指變更或追加
    之訴與原訴之主要爭點有其共同性，各請求利益之主張在社
    會生活上可認為同一或關連，而就原請求之訴訟及證據資料
    ，於審理繼續進行在相當程度範圍內具有同一性或一體性，
    得期待於後請求之審理予以利用，俾先後兩請求在同一程序
    得加以解決，避免重複審理，進而為統一解決紛爭者，即屬
    之（最高法院95年度台上字第1573號判決意旨參照）。本件
    原告原起訴主張：兩造共有坐落雲林縣水林鄉○○段201 、
    202 及203 地號等3 筆土地予以合併分割，並以原物分配於
    兩造；嗣原告於民國98年3 月10日具狀追加兩造共有之同地
    段199 、200 、204 及205 地號等4 筆土地（連同前揭3 筆
    土地，下合稱系爭土地），請求予以一併原物分割。核原告
    所為訴之追加，係基於同一基礎事實，且為被告所不爭執並
    為本案之言詞辯論，依前說明，應予准許。
二、原告起訴主張：系爭土地為兩造所共有，原告應有部分均為
    8 分之3 ，被告戊○應有部分均為4 分之1 ，被告乙○○應
    有部分均為16分之3 ，而被告甲○○、丙○○應有部分則均
    為32分之3 ，系爭土地並無不能分割之協議，又無因使用目
    的不能分割之情形，惟因系爭201 地號土地前經被告戊○變
    更地目建屋使用，致難以協議分割，爰依法提起本訴，並聲
    明：求為判決如主文第1 項所示。
三、被告方面：
  (一)被告甲○○、乙○○、丙○○辯稱：同意分割，但不同意原
    告所提分割方案，將系爭201 地號土地全部分歸被告戊○取
    得，因該筆土地為建地，價值較高，應送鑑定以確定補償金
    額，或就該筆土地單獨分割，始為合理云云，為此請求將系
    爭土地依附圖雲林縣北港地政事務所99年6 月10日北地測字
    第1367號收文、同年月15日複丈之土地複丈成果圖所示分割
    方案(丙)案分割。
  (二)被告戊○則以：同意原告所提分割方案，並願負擔其他共有
    人因系爭201 地號土地分割所造成之增值稅；至被告甲○○
    、乙○○、丙○○所主張之丙案，除背離各共有人間長久以
    來分管使用系爭土地之現狀外，亦使其應有面積減少187.36
    平方公尺，原告應有面積則減少12.45 平方公尺，並使被告
    甲○○、乙○○、丙○○分得之土地，分別超出渠等應有面
    積74.19 平方公尺、33.95 平方公尺，及91.67 平方公尺，
    自非適當之分割方法等語資為抗辯。
四、本件爭點整理過程及主要爭點：
  (一)本件兩造均同意分割，且無不能分割之問題，惟因系爭土地
    中，僅系爭201 地號土地為建地，致兩造就分割方案無法達
    成協議，惟本件自調解程序，聲請人（即原告）訴訟代理人
    自始即表示希望以調解方式處理兩造歧見，本院乃經由調解
    程序逐次簡化兩造之爭點。
  (二)嗣兩造已將爭點簡化為如何處理系爭201 地號土地之增值稅
    負擔問題，其後雖有共有人因擔心增值稅負擔之約定無法律
    效力等情，乃衍生另提分割方案等情。
  (三)因之，本案主要爭點為應如何定分割方案，及宜如何處理相
    當於增值稅負擔之補償問題，以盡地利，暨衡平共有人之權
    益。
五、本院得心證之理由：
  (一)按各共有人，除法令另有規定外，得隨時請求分割共有物。
    但因物之使用目的不能分割或契約訂有不分割之期限者，不
    在此限。民法第823 條第1 項定有明文。次按共有物之分割
    ，依共有人協議之方法行之。分割之方法不能協議決定，或
    於協議決定後因消滅時效完成經共有人拒絕履行者，法院得
    因任何共有人之請求，命為下列之分配：以原物分配於各
    共有人。但各共有人均受原物之分配顯有困難者，得將原物
    分配於部分共有人。原物分配顯有困難時，得變賣共有物
    ，以價金分配於各共有人；或以原物之一部分分配於各共有
    人，他部分變賣，以價金分配於各共有人。以原物為分配時
    ，如共有人中有未受分配，或不能按其應有部分受分配者，
    得以金錢補償之。共有人相同之數不動產，除法令另有規定
    外，共有人得請求合併分割。則為同法第824 條第1 項、第
    2 項、第3 項、第5 項所明定。再按數筆土地合併分割，理
    論上為數筆土地合併後再予分割，故合併分割必須數筆土地
    為同一地段、地界相連、使用性質相同之土地始得為之，而
    所謂使用性質，於都市土地指使用分區，於非都市土地指使
    用分區及編定之使用地類別，此觀地籍測量實施規則第224
    條、第225 條、第225 條之1 規定甚明。又定共有物分割之
    方法，固可由法院自由裁量，但亦須以其方法適當者為限。
    又法院裁判分割共有物，須斟酌各共有人之利害關係、使用
    情形、共有物之性質及價值、經濟效用，符合公平經濟原則
    ，其分割方法始得謂為適當。且分割共有物固不受分管契約
    之拘束，惟儘量依各共有人使用現狀定分割方法，以維持現
    狀，減少共有人所受損害，當不失為裁判分割斟酌之一種原
    則。則有最高法院90年台上字第1607號、82年台上字第1990
    號判決要旨足資參照。
  (二)原告主張：坐落雲林縣水林鄉○○段199 地號、地目道、面
    積27.55 平方公尺土地，同地段200 地號、地目水、面積18
    3.51平方公尺土地，同地段201 地號、地目建、面積459.61
    平方公尺土地，同地段202 地號、地目田、面積2139.83 平
    方公尺土地，同地段203 地號、地目田、面積533.16平方公
    尺土地，同地段204 地號、地目水、面積34.47 平方公尺土
    地，及同地段205 地號、地目道、面積12.93 平方公尺土地
    為兩造所共有，原告應有部分均為8 分之3 ，被告戊○應有
    部分均為4 分之1 ，被告乙○○應有部分均為16分之3 ，而
    被告甲○○、丙○○應有部分則均為32分之3 等情，業據其
    提出被告不爭執之地籍圖謄本，及土地登記簿謄本（地號全
    部）等件為證。又原告主張：系爭土地共有人間並無不予分
    割之約定，惟渠等無法達成分割之協議等情，亦為被告所不
    爭執，則原告訴請裁判分割系爭土地，即無不合。
  (三)其次，系爭7 筆土地之地目雖有不同，但均為兩造所共有，
    彼此地界相連，復均位於都市計畫土地使用分區之農業區等
    情，有上開土地登記第二類謄本、地籍圖謄本，及雲林縣水
    林鄉97年10月3 日(97)雲水鄉服建字第299 號、98年2 月25
    日(98)雲水鄉服建字第33號都市計畫土地使用分區（或公共
    設施用地）證明書2 紙在卷可按，並經本院會同雲林縣北港
    地政事務所測量員勘驗屬實，製有勘驗筆錄及土地複丈成果
    圖在卷可稽，且為兩造所共認，依前規定，原告請求合併分
    割系爭土地，為屬有據，應予准許。
  (四)再者，系爭土地整體地形略呈方正，南鄰道路，左右兩側與
    北面均與他人所有之土地相鄰，又系爭土地右邊部分之201
    地號土地南半部為被告戊○所有磚木造鐵皮頂平房1 棟、磚
    造水泥廁所1 間所占用，另系爭土地中央部分之202 地號土
    地中間偏左部分為被告丙○○所有ＲＣ造二層樓房所占用，
    又系爭土地左邊部分之203 地號土地左半部則為被告許珮玲
    所有ＲＣ造三層樓房所占用，其餘部分均為空地（作農業使
    用）等情，為兩造所不爭執，復經本院會同兩造、地政人員
    於97年11月28日履勘現場，製有勘驗筆錄、現場照片9 幀及
    雲林縣北港地政事務所98年1 月14日函附之土地複丈成果圖
    在卷可稽，足堪認定。
  (五)而被告甲○○、乙○○、丙○○雖以系爭201 地號為建地，
    價值較高，故請求將系爭土地依附圖雲林縣北港地政事務所
    99 年6月10日北地測字第1367號收文、同年月15日複丈之土
    地複丈成果圖所示分割方案(丙)案分割等語資為抗辯，然查：
    1.系爭土地前為被告戊○、乙○○、丙○○與訴外人許榮雄
      （即原告之前手）、許武正（即被告甲○○之配偶）所共
      有，渠等並就其中201 、202 、203 地號等3 筆土地依被
      告戊○、丙○○之建物壁外為準，劃分區域，按持分比例
      由被告戊○使用右邊部分，被告丙○○、乙○○及訴外人
      許武正等3 人使用左邊部分，而中間部分則歸訴外人許榮
      雄使用，渠等各自分管使用迄今等情，有原告所提出訴外
      人許榮雄所立覺書影本1 份附卷為據，且為被告所不爭執
      ；又被告戊○主張其自58年5 月28日取得系爭土地迄今，
      各共有人均各自經營使用收益分管部分云云，亦為其餘共
      有人所不爭執；本院復參酌系爭土地之使用現況，認原告
      主張系爭土地前已經共有人協議分管使用乙節，足堪認定
      ，則各共有人使用分管部分之土地既已達數十年之久，渠
      等對各自土地之情感，且共有間亦各自於分管土地上興建
      房屋等情，法院於處理分割問題時，自當予以正視及尊重
      。
    2.而被告戊○既已在其分管部分之土地上，建屋居住使用，
      如將系爭201 地號土地依上開(丙)案另行分割部分由被告甲○○、乙○○、丙○○共有取得，除被告戊○所有上開建
      物勢必遭部分拆除外，並使被告甲○○、乙○○、丙○○
      所分得部分土地面積，較渠等原應有部分換算面積分別增
      加74.19 平方公尺、33.95 平方公尺、91.67 平方公尺，
      而原告與被告戊○所分得部分土地面積，卻反較渠等原應
      有部分換算面積短少12.45 平方公尺及187.36平方公尺，
      差異不可謂不大，致影響渠等權益甚鉅。
    3.本案系爭土地緊密相鄰，面臨同一馬路，原均屬農地，被
      告戊○分管之201 地號土地之地目，所以變更為「建」，
      純係因先前於農地上興建【平房農舍】時，礙於不懂法令
      ，致聽信人言，徵得共有人同意而將201 地號變更為建地
      ；反之，被告甲○○、丙○○亦分別於其分管之202 、
      203 地號上逕自興建【RC二、三層樓房】，較戊○所建平
      房農舍更有保持之必要，適足以推認共有人間對土地分管
      位置及獨自使用，有真摯之共識或協議，否則共有人甲○○、丙○○斷不致冒然興建樓房；此等過程及實情，亦足
      反證被告丙○○等人堅持保有自身樓房，卻另提拆毀他共
      有人平房之分割案，有違先前分管使用之共識或協議。
    4.承上，系爭土地之經濟價值相同，許歷桑等人分得之202
      、203 地號土地，反而更靠近水林市區，系爭土地位在同
      一都市計劃區內，若為取得形式上之公平，丙○○等人亦
      可於日後依法變更地目使用；因之，被告甲○○、乙○○
      、丙○○依分割方案(丁)案分割結果，渠等所取得之土地，
      與依(丙)案所取得系爭201 地號土地之部分，相隔不遠，已
      難認經濟價值上有何顯著差異。
    5.依(丙)案分割結果，系爭201 地號土地經細分後，渠等復需
      就所系爭201 地號所分割部分保持共有，而與土地分割係
      為消滅共有關係之目的相違背，又系爭201 地號土地經細
      分結果，渠等取得之土地外型上顯然過於狹長而難以利用
      。因之，可認若依(丙)案分割之結果，僅係使被告戊○之建
      物受有損害，各共有人未能依應有部分受分配，且分配後
      被告甲○○、乙○○、丙○○所取得之土地亦難以使用之
      結果，徒有使共有人公平分割取得土地之形式，實質上，
      卻是有違土地禁止細分原則，更無法善盡地利，難認有利
      於經濟上之使用，顯與土地分割之原則相背。
    6.準此，各共有人對自己分管之土地，既已長年投注心力經
      營，被告戊○、丙○○、甲○○並在其分管部分之土地上
      ，建屋居住使用，而與土地間已有情感連結，參以上開(丙)
      案未能使各共有人依持分比例受分配，不利於全體共有人
      ，且系爭201 地號土地經細分結果，除被告甲○○、乙○○、丙○○仍需保持共有，致與土地分割之目的相違背外
      ，分割後土地之經濟效用亦顯然降低，而減損土地整體利
      用之經濟價值，是本件依分割方案(丙)案為分割，顯非妥適
      ，爰不予採用。
  (六)至原告主張依雲林縣北港地政事務所99年8 月9 日北地測字
    第1884號收文，同年月19日複丈之土地複丈成果圖【即附圖
    】所示分割方案(丁)案分割，本院審酌：
    1.依附圖所示分割方案(丁)案分割結果，除兩造取得之土地面
      積儘量依各共有人之應有部分折算面積分配外，分割後兩
      造取得之土地，地型雖屬挾長，然尚足供建屋使用，且皆
      能與現有道路相鄰，可直接對外聯絡，便於利用，又依上
      開方案分割結果，與前揭被告戊○、丙○○、甲○○於系
      爭201 、202 、203 地號等3 筆土地之使用現況要屬相符
      ，分割後能維持現狀，不必拆除既有建物，足可兼顧各共
      有人之利益，故認依上開方案分割，對兩造均屬公平、合
      理，且符合土地之利用。
    2.至依此方案(丁)案分割結果，被告甲○○、乙○○、丙○○
      3 人間分得之土地，因先前興建樓房以致面積互有參差，
      惟被告三人間共同委任之訴訟代理人，具狀明白表示3人
      間之金錢補償，逕以公告現值計算即可等語，亦有上開99
      年7 月27日之民事聲請狀附卷可憑。
      被告甲○○所分得部分土地面積，較其原應有部分換算
        面積增加7.79平方公尺，而被告丙○○所分得部分土地
        面積，較其原應有部分換算面積增加15.75 平方公尺，
        至被告乙○○所分得部分土地面積，則較其原應有部分
        換算面積，共計減少23.54 平方公尺等情，有上開土地
        複丈成果圖可稽。
      茲因被告甲○○、乙○○、丙○○前曾具狀表示願依公
        告現值補償即可，有渠等99年7 月27日之陳報狀附卷可
        按，而系爭202 、203 地號土地之公告現值均為每平方
        公尺新台幣（下同）3,100 元之事實，亦有上開土地之
        土地登記簿謄本可查，以上開價格為補償標準，尚稱公
        允，揆諸前揭規定，被告甲○○、丙○○自應依前述渠
        等受分配後所增加取得之土地面積，按前揭補償方法提
        出給付，對被告張世昌為補償。
      依此計算結果，被告甲○○應提出24,149元【計算式：
        3,100 元/ ㎡×7.79㎡（被告甲○○所增加取得之土地
        面積）＝24,149元】，被告丙○○則應提出48,825元【
        計算式：3, 100元/ ㎡×15.75 ㎡（被告丙○○所增加
        取得之土地面積）＝48,825元】，以為被告張世昌所受
        分配土地面積短少之補償。
    3.末查，就系爭201 地號土地分割結果，以99年1 月公告土
      地現值10,000元估算，原告與被告丙○○、乙○○、甲○○所應納之土地增值稅依序為468,871 元、124,282 元、
      248,562 元，及124,282 元等情，有雲林縣稅務局北港分
      局99年7 月1 日雲稅北字第0991107707號函文暨「試算表
      」在卷可稽，本院審酌系爭201 地號土地前為被告戊○所
      分管使用，嗣辦理變更地目等情，既為其所不爭執，且其
      他共有人復主張以由被告戊○負擔系爭201 地號土地所產
      生之增值稅，為同意依附圖所示分割方案(丁)案分割之條件
      ，而被告戊○復自承願負擔依(丁)案分割所衍生之增值稅，
      並按前揭雲林縣稅務局北港分局函附試算表所示之應納稅
      額作為補償其他共有人之參考標準，有其99年8 月2 日所
      提出言詞辯論狀在卷可按；職故，本院既定分割方法如附
      圖所示分割方案(丁)案所示，且納稅義務人依法不得由當事
      人任意變更，是上開各共有人所應負擔之增值稅額，自應
      由被告戊○分別提出予其他各共有人以為補償。
    4.另被告甲○○、乙○○、丙○○固稱系爭201 地號土地為
      建地，公告現值較其他共有土地高，而依附圖所示分割方
      案(丁)案，將系爭201 地號土地全部分歸被告戊○取得，是
      以，被告戊○自應補償其他共有人云云，惟查：系爭土地
      除系爭201 地號土地之公告現值為每平方公尺10,000元外
      ，其餘各筆土地之公告現值均為每平方公尺3,100 元之事
      實，雖有系爭土地之土地登記簿謄本可按，然土地之價值
      ，並非以公告現值為唯一之認定標準，尚應斟酌土地之位
      置、地形、交通情況，公共設施、里鄰環境、附近土地交
      易之案例等各項經濟指數，綜合考量以為判斷，本院審酌
      系爭土地面積合計僅3,391.06平方公尺，且依附圖所示分
      割方案(丁)案分割結果，各共有人所分得之土地彼此相鄰，
      距離不遠，是渠等各自依該分割方案所取得土地之位置、
      地形、交通情況、公共設施、里鄰環境，及附近土地交易
      之案例等影響土地價值之各項條件，要難謂有何顯著差異
      ，致生土地價值顯不相當之情事，是被告甲○○、乙○○
      、丙○○逕以公告現值之差異為判斷基礎，遽而主張渠等
      所分得土地之價值不相當，被告戊○應提高補償云云，顯
      然未詳加斟酌系爭土地之現況，而與常理不合。猶有甚者
      ，系爭201 地號土地因分割致產生之土地增值稅額共計為
      1,283,949 元乙情，有前揭雲林縣稅務局北港分局之函文
      可稽，縱若系爭土地因各該土地之地目不同致土地價值或
      有差異，然於各項經濟指數均屬相似之情況下，所產生之
      差異是否較上開土地增值稅額為多，實容有疑問。準此，
      本院認被告戊○既已同意補償各共有人因系爭201 地號土
      地分割所產生之增值稅負擔之相當金額，而被告甲○○、
      乙○○、丙○○復未能就渠等依附圖所示分割方案(丁)案所
      分得部分之土地顯然較被告戊○所分得部分之土地價值為
      低乙節，為何說明或主張，空言被告戊○除補償前揭增值
      稅額外，應再為補償，已嫌無據；況渠等雖主張送請鑑定
      ，然參以上開說明等情，恐有徒增勞費，致生訴訟上之不
      經濟於全體共有人之疑情，法院自難率以肯認。
六、綜上所述，本院認為本件依附圖所示方法分割，及由被告戊○、甲○○、丙○○分別以金錢補償其他共有人，均實屬妥
    適，爰判決如主文示。
七、本件事證已臻明確，兩造其餘主張及攻擊防禦方法，核與判
    決結果不生影響，爰不逐一論述，附此敘明。
八、因分割共有物事件本質上並無訟爭性，兩造本可互換地位，
    由任一共有人起訴請求分割，均無不可，且兩造均因本件裁
    判分割而蒙其利，由敗訴當事人負擔訴訟費用顯失公平，故
    本院認為裁判分割共有物訴訟，於法院准予分割，原告之訴
    為有理由時，仍應由兩造分別依系爭土地原應有部分比例分
    擔訴訟費用較符合公平原則，爰酌量情形，命兩造依其原應
    有部分比例負擔訴訟費用。
九、據上論結，本件原告之訴為有理由，依民事訴訟法第78條、
    第80條之1 、第85條第1 項但書，判決如主文。
中    華    民    國    99    年    9     月    23    日
                  民事第一庭    法  官  黃玉清
以上正本係照原本作成
如對本判決上訴，須於判決送達後廿日內向本院提出上訴狀。如
委任律師提起上訴者，應一併繳納上訴審裁判費。
中    華    民    國    99    年    9     月    23    日
                                書記官  王振州

司法院資訊處製作；財團法人民間司法改革基金會備份。
